【裁判字號】    97,訴,596
【裁判日期】    970512
【裁判案由】    侵權行為損害賠償
【裁判全文】
臺灣高雄地方法院民事判決               97年度訴字第596號
原      告  甲○○
被      告  乙○○
上列當事人間因偽造文書案件，經原告提起刑事附帶民事訴訟，
請求侵權行為損害賠償（96年度附民字第39號），由本院刑事庭
裁定移送前來，經本院於民國97年4 月28日言詞辯論終結，判決
如下：
    主  文
原告之訴及假執行之聲請均駁回。
訴訟費用由原告負擔。
    事  實  及  理  由
一、原告主張：
  (一)兩造係母子關係，被告於民國88年1 月間以做生意為由，請
    求原告出資購買坐落屏東市○○○段1 小段55-9地號土地暨
    其上同小段519 建號即門牌號碼屏東市○○路11之2 號房屋
    （下稱系爭房地），原告遂向訴外人宋雲志以新台幣（下同
    ）950 萬元購得系爭房地，並登記為被告所有。原告為避免
    慣於賭博之被告擅將系爭房地出售或處分，於88年4 月間設
    定權利價值本金500 萬元，權利人為原告，債務人為被告，
    存續期間自88年4 月9 日起至89年4 月8 日之抵押權（下稱
    系爭抵押權），以確保系爭房地不遭被告變賣或設定他項權
    利。詎被告竟於91年1 月25日盜用原告之印鑑章，並偽造原
    告之簽名及清償證明，辦理塗銷系爭抵押權，致生損害於原
    告。為此，爰依侵權行為法律關提起本訴。
  (二)並聲明：(1)被告應給付原告500 萬元，及自起訴狀繕本送達
    翌日起至清償日止，按年息百分之5 計算之利息。(2)願供擔
    保，請准宣告假執行。
二、被告則以：
  (一)系爭房地係被告及訴外人即被告父親鄭正高出資購買，兩造
    間並無債權債務關係，不知為何設定系爭抵押權。又被告係
    受原告委託，而前往辦理印鑑證明及抵押權塗銷登記事由。
  (二)並聲明：原告之訴駁回。
三、兩造不爭之事項及簡化之爭點為：
  (一)兩造不爭執事項：
  1.系爭房地登記所有權人為被告，並於88年4 月13日設定權利
    人原告、權利價值本金450萬元之抵押權。
  2.被告於91年1 月25日持印鑑證明、清償債務證明書等，辦理
    抵押權塗銷登記，並該印鑑證明之聲請及辦理塗銷登記事宜
    均為被告所為。
  3.被告因偽造文書刑事案件，經本院96年度訴字第316 號、台
    灣高等法院高雄分院96年度上訴字第2405號判處有期徒刑10
    月，減為有期徒刑5 月，現正上訴最高法院。
  (二)兩造爭執事項：
  1.系爭抵押權有無擔保之債權存在？
  2.被告有無偽造文書之侵權行為？如有，原告是否受有損害？
    金額為何？
四、前揭不爭執事項，有本院96年度訴字第316 號、台灣高等法
    院高雄分院96年度上訴字第2405號刑事判決各1 份（見本院
    審卷第5 至9 頁、第30至35頁）、系爭房地異動索引（見台
    灣高雄地方法院檢察署94年他字第1624號偵卷第4 至11頁）
    、系爭抵押權他項權利證明書（見台灣高雄地方法院檢察署
    94年偵字第15960 號偵卷第19頁）等為證，並依職權調取本
    院96年度訴字第316 號偽造文書刑事案件卷宗核閱無誤，固
    堪信為真實。從而，本件首應審究者為系爭抵押權有無擔保
    之債權存在？茲析述本院得心證之理由如下：
  (一)按因故意或過失，不法侵害他人之權利者，負損害賠償責任
    ；民法第184 條第1 項前段定有明文。據此，一般侵權行為
    之成立要件有：(1)有侵權行為、(2)侵害他人權利、(3)侵害行
    為為不法、(4)被害人受有損害、(5)侵害行為與被害人之損害
    間有因果關係、(6)有故意與過失、(7)侵害行為人有責任能力
    。又按關於侵權行為賠償損害之請求權，以受有實際損害為
    成立要件，若絕無損害亦即無賠償之可言（最高法院19年上
    字第363 號判例意旨參照）。
  (二)「按抵押權之設定，在擔保債權之履行，故為從屬於主債權
    之權利，依主債權而存在，除有民法第145 條第1 項規定之
    情形外，亦於主債權因清償抵銷，免除等原因全部消滅時隨
    之歸於消滅，而就民法第870 條規定抵押權不得由債權分離
    而為讓與或為其他債權之擔保明文，尤可見抵押權與主債權
    不可分之從屬特性」（最高法院69年度台上字第35號判決要
    旨參照）。次按「抵押權乃就抵押物賣得價金優先受償之權
    利，必從屬於債權而存在，亦即必須有被擔保之債權合法存
    在為前提，苟無債權發生，即無抵押權之存在可言」（最高
    法院70年度台上字第513 號判決要旨參照）。又按「抵押權
    為從物權，以其擔保之債權存在為發生之要件，契約當事人
    間除以債權之發生為停止條件，或約定就將來應發生之債權
    而設定外，若所擔保之債權不存在，縱為抵押權之設定登記
    ，自難認其抵押權業已成立」（最高法院89年度台上字第10
    86號判決要旨參照）。質言之，抵押權係從屬於債權而存在
    ，抵押權不能自其擔保之債權分離而獨立設定，即普通抵押
    權需先有債權存在，為擔保債權始得設定抵押權，苟於設定
    抵押權之際尚無債權存在，則抵押權設定契約因債權不存在
    ，即無從成立。
  (三)查，原告於刑案偵查時證稱：「（依你前述，是怕被告賭博
    輸錢將房子賣掉才設定抵押，並非你對被告有債權才設定抵
    押？）是」（見台灣高雄地方法院檢察署95年度偵續字第55
    號卷第147頁）等語，復本院審理時到庭陳稱：「（侵害何
    權利？）被告是侵害我的抵押權」、「本件設定抵押權，被
    告沒有欠我錢，是怕被告處分房子才設定…」（見本院審卷
    第41頁）等語，並陳述：被告當時向伊表示要在屏東買房屋
    做生意，伊想兒子要做生意，就幫忙他買系爭房地，讓他有
    這個本可以去做生意，伊是要把系爭房地送給被告，因為他
    是伊兒子，但因被告愛賭博，伊怕把系爭房地偷賣掉，所以
    才設定系爭抵押權。被告沒有向伊借錢，設定系爭抵押權只
    是為了怕被告把系爭房地偷賣掉（見本院審卷第57頁反面）
    等語，足認本件係因原告認被告有賭博習性，為避免被告擅
    將系爭房地出售或其他處分，始設定系爭抵押權，而系爭抵
    押權並無擔保之債權存在甚明。
  (四)按抵押權之成立，以債權之存在為前提，債權若不存在，抵
    押權亦不成立，已如前述，本件系爭抵押權之設定，既違反
    其成立上之從屬性，即無從成立。準此，縱認被告有偽造文
    書之侵權行為，然系爭抵押權於設定之初並無債權存在，即
    無由成立，是被告塗銷原為不成立之系爭抵押權，並未造成
    原告受有任何損害。從而，被告之行為並未致原告受有損害
    ，顯與侵權行為損害賠償請求權之構成要件不符，是原告主
    張被告偽造文書行為侵害系爭抵押權，致原告受有損害云云
    ，即屬無據。
五、綜上所述，原告依侵權行為之法律關係，請求被告給付500
    萬元，及自起訴狀繕本送達翌日起至清償日止，按年息百分
    之5 計算之利息，為無理由，應予駁回。又原告之訴既經駁
    回，則其假執行之聲請亦失所附麗，應併予駁回。
六、本件事證已臻明確，兩造其餘攻擊防禦方法及舉證，核與判
    決結果無影響，爰不另一一論述，附此敘明。
七、據上論結，本件原告之訴為無理由，依民事訴訟法第78條，
    判決如主文。
中    華    民    國    97    年    5    月    12    日
                  民事第六庭  法  官  洪榮家
正本係照原本作成。
如不服本判決，應於送達後20日內，向本院提出上訴狀並表明上
訴理由，如於本判決宣示後送達前提起上訴者，應於判決送達後
10日內補提上訴理由書（須附繕本）。
中    華    民    國    97    年    5    月    12    日
                              書記官  王紀芸


司法院資訊處製作；財團法人民間司法改革基金會備份。
